臺灣桃園地方法院民事判決　　　　　　　94年度簡上字第12號
上　訴　人　甲○○
被　上訴人　國泰世華商業銀行股份有限公司桃興分行
法定代理人　丁○○
訴訟代理人　乙○○
　　　　　　丙○○
上列當事人間請求回復原狀等事件，上訴人對於民國93年11月29
日本院桃園簡易庭93年度桃簡字第152 號第一審判決提起上訴，
本院於民國94年6 月21日言詞辯論終結，判決如下：
    主  文
原判決廢棄。
被上訴人應給付上訴人新臺幣壹拾貳萬貳仟伍佰元，及自民國九
十三年二月十九日起至清償日止，按年息百分之五計算之利息。
第一、二審訴訟費用由被上訴人負擔。
上訴人假執行之聲請駁回。
    事  實
甲、上訴人方面：
一、聲明：
（一）如主文第1、2項所示。
（二）上訴人願以現金或等值之彰化銀行可轉讓定期存單供擔保
      ，請准宣告假執行。
二、陳述：除與原判決記載相同者，茲予引用外，補稱：
（一）本件上訴人於原審所為主張基於委任關係請求損害賠償等
      語，實乃係基於消費寄託契約關係，請求上訴人返還寄託
      物。因就匯款事宜，上訴人乃係本於委任關係請求被上訴
      人處理存匯款事務，而被上訴人未依約處理，故上訴人得
      基於委任關係向被上訴人請求損害賠償；另就上訴人存入
      被上訴人處之存款，上訴人與被上訴人間應成立消費借貸
      關係，原起訴狀中亦提及「依據民法第602 條第1 項準用
      第478 條及第480 條等消費寄託契約之相關規定，請求返
      還上開金錢寄託物」，故上訴人亦得本於消費寄託關係，
      請求被上訴人返還寄託物，此與上開基於委任契約之損害
      賠償請求權，實有請求權競合之關係存在，上訴人自得擇
      一行使之。
（二）上訴人係於民國92年12月11日自合作金庫銀行提領15萬元
      ，其中27,500元以無褶轉存之方式，轉入訴外人洪鈺惠之
      帳戶，剩餘122,500 元則以現金領取；並於同日即至被上
      訴人營業處所填具存款憑條，而將此122,500 元（下稱系
      爭存款）交予被上訴人在營業櫃檯之員工即訴外人丙○○
      存入原告之帳戶。被上訴人雖否認曾收受系爭存款，然系
      爭存款之存款單存根上蓋有「國泰世華商業銀行桃興分行
      (3)號，92年12月11日，現金收付訖」章，並有訴外人丙○
      ○於記帳及出納處蓋章，足認被上訴人確有收受上訴人所
      交付之系爭存款。而訴外人丙○○係在上訴人離開櫃檯後
      始發覺帳目不符，至於是否為上訴人未交付系爭存款，則
      係訴外人丙○○事後回想臆測之詞，並無任何確切證據。
      且衡諸常情，各銀行每日營業時間終了後均會就當日之收
      付款項進行會算結帳，如有出入即會加以處理例如沖銷、
      更正等以符合帳面收支，則果如上訴人當日確未將系爭存
      款交付，被上訴人遲至92年12月24日始發函告知上訴人並
      以轉帳方式將上訴人帳戶內之存款扣除系爭存款之金額，
      顯違事理。
三、證據：援用第一審之立證方法。
乙、被上訴人方面：
一、聲明：上訴駁回。
二、陳述：除與原判決記載相同者，茲予引用外，補稱：本件上
    訴人既主張其已經將系爭存款交付予被上訴人，當應由上訴
    人就此積極之交付行為負舉證責任。而經原審勘驗翻拍當初
    上訴人存款時現場側錄監視錄影帶之光碟片顯示，上訴人當
    日上午10時47分57秒，走至櫃檯交付物品予訴外人丙○○，
    隨即訴外人丙○○低頭處理，10時48分3秒 訴外人丙○○將
    另一物品交予上訴人，上訴人開始填寫，於10時48分27秒上
    訴人填寫完畢交予訴外人丙○○，直至上訴人於10時49分32
    秒離去，期間訴外人丙○○均未進行點鈔動作等情，而訴外
    人丙○○若果真收受系爭存款，必然進行點鈔驗鈔之程序，
    且系爭存款為122,500 元，其至少含有2 種以上不同之鈔票
    種類，又非整綑整札之鈔票，被上訴人之行員未經點鈔驗鈔
    之程序，焉知所收受之鈔票有122,500 元之多，憑此即足證
    訴外人丙○○確未收受系爭存款，而係因一時疏忽誤蓋用存
    款單存根予上訴人。且被上訴人於當日下午結帳時即知有此
    疏失發生，並即去電上訴人請其來行觀看錄影帶，更親自前
    往上訴人住處拜訪，惟上訴人皆不予理會，被上訴人更多次
    透過其服務之單位主管，勸其自動來行處理，因未獲置理，
    始遲至92年12月24日才以沖正方式處理。
三、證據：除援用第一審立證方法外，補提VCD1片、照片7 紙。
丙、本院依職權勘驗現場及命上訴人、被上訴人員工於現場重覆
    存款之動作供錄製光碟片比對，有勘驗筆錄及光碟片1 片附
    卷。並向合作金庫銀行北寧分行函詢上訴人於92年12月11日
    轉帳支出150,000 元，是以存褶轉出、匯款，抑或以提款條
    提領現金，有合作金庫銀行北寧分行94年3 月7 日合金北寧
    字第0940001018號函附卷。
    理  由
壹、程序方面：按訴之變更或追加，非經他造同意，不得為之。
    但第255 條第1 項第2 款至第6 款情形，不在此限；訴狀送
    達後，原告不得將原訴變更或追加他訴，但請求之基礎事實
    同一者，不在此限；被告於訴之變更或追加無異議，而為本
    案之言詞辯論者，視為同意變更或追加，民事訴訟法第446
    條第1 項、第255 條第1 項第2 款、第2 項分別定有明文。
    本件上訴人於原審起訴時，其訴訟標的為民法第544 條、第
    263 條準用第259 條第1 款、第2 款、第184 條第1 項之規
    定等法律關係，嗣經原審判決駁回上訴人在第一審之請求後
    ，因上訴人不服，向本院提起上訴，並於本院審理時追加民
    法第602 條消費寄託之法律關係為其訴訟標的。核其請求之
    基礎事實同一，且被上訴人於此訴之追加復無異議而為本案
    之言詞辯論，已視為同意追加，則揆諸前揭法律規定，上訴
    人所為訴之追加，應予准許，此先敘明。
貳、實體方面：
一、本件上訴人於原審起訴主張，其於92年12月11日前往被上訴
    人營業處所辦理存匯款事務，將系爭存款交由被上訴人櫃檯
    人員代為存入上訴人開立於被上訴人之南京東路簡易分行（
    下稱南京東路簡易分行）存款帳戶（帳號：000000000000）
    內，詎被上訴人事後竟派員告知上訴人並未收受系爭存款，
    且為帳務沖正作業，未經上訴人同意逕自上訴人前開帳戶中
    扣除與系爭存款同額之122,500 元。被上訴人受上訴人之委
    任處理存匯款事務，對於本件委任事務之處理顯有重大過失
    ，爰依民法第549 條第1 項規定，以起訴狀作為終止委任契
    約之意思表示，被上訴人除應依民法第544 條規定負損害賠
    償責任之外，並應依民法第263 條準用第259 條第1 款、第
    2 款之規定負回復原狀之義務。另被上訴人係以故意不法之
    手段侵害上訴人之存款權益，爰依民法第184 條第1 項之規
    定，請求被上訴人應負侵權行為損害賠償責任等語。並聲明
    ：被上訴人應給付上訴人122,500 元及自起訴狀繕本送達翌
    日起至清償日止，按年利率5%計算之利息。嗣上訴人再於本
    審就同一聲明追加民法消費寄託之法律關係為請求。
二、被上訴人則以：兩造間依據民法第602 條、第603 條規定應
    係成立消費寄託關係，而消費寄託契約為要物契約，本件上
    訴人並未交付系爭存款予被上訴人，故兩造間並未成立消費
    寄託契約。至上訴人所持有之存款單存根，係因被上訴人行
    員即訴外人丙○○一時作業疏失，在未收取系爭存款金額之
    情況下直接依該存款單內容入帳，此從櫃檯監視錄影帶及其
    翻拍照片可看出訴外人丙○○並無點鈔之動作，與一般作業
    流程有違可知等語，資為抗辯。
三、經查，上訴人前於南京東路簡易分行開設有一活期儲蓄存款
    帳戶（帳號：000000000000），並於92年12月11日上午前往
    被告位於桃園縣桃園市○○路445 號營業處所辦理儲匯業務
    ，將系爭存款以無摺存款方式存入上開帳戶內，而由被告行
    員即訴外人丙○○負責辦理，後被上訴人於同年12月24日，
    以並未收取系爭存款為由，而以轉帳方式自上訴人上開帳戶
    內轉帳扣除122,500 元等事實，為兩造所不爭執，並有存款
    存根1 紙、原告存款存摺內頁影本1 紙、印錄金融卡啟用登
    錄單、開戶印鑑卡、基本資料各1 紙、翻拍櫃檯監視錄影帶
    之光碟片及其翻拍照片附卷可稽（見原審卷第6 、8 、55至
    57頁），堪信為真實。
四、而本件兩造主要所爭執者，係上訴人主張伊有交付系爭存款
    予訴外人丙○○，而被上訴人則加以否認。是本件首應審究
    者，即為上訴人於存款當時，有無交付系爭存款予被上訴人
    之承辦人員？爰析述如下：
（一）按當事人主張有利於己之事實者，就其事實有舉證之責任
      ，民事訴訟法第277 條前段定有明文。且按各當事人就其
      所主張有利於己之事實，均應負舉證之責，故一方已有適
      當之證明者，相對人欲否認其主張，即不得不更舉反證，
      最高法院19年上字第2345號判例意旨足資參照。又事實有
      常態與變態之分，主張常態事實者，如其主張已有適當之
      證明，則主張變態事實之一方，就其所主張之事實，自不
      得不負舉證責任（最高法院86年度台上字第717 號、86年
      度台上字第891 號裁判意旨參照）。
（二）原告主張伊於92年12月11日本件存款前，曾自合作金庫銀
      行提領15萬元，其中27,500元以無摺轉存之方式，轉存入
      訴外人洪鈺惠之帳戶，剩餘122,500 元則以現金領取後，
      並即至被告營業處所填具存款憑條之事實，業據提出兩造
      不爭執真偽之合作金庫銀行活期儲蓄存款存摺封面及內頁
      影本2 紙、國泰世華商業銀行存款存根為證（見原審卷第
      29、30頁），並經原審依職權函詢無誤，有合作金庫銀行
      民權分行93年4 月20日合金民存字第930001771 號函暨所
      附交易明細表、合作金庫銀行北寧分行93年10月29日合金
      北寧字第0930005463號函暨所附之交易明細表附卷可資佐
      證（見原審卷第38至44頁、第58、59頁），是堪信為真實
      。
（三）另上訴人主張伊於存款時已將系爭存款交付被上訴人之事
      實，亦據提出系爭存款存根1 紙為證（見原審卷第6 頁）
      ，此存款存根形式之真正復為被上訴人所不爭執。而查，
      上開存款存根係作為上訴人無摺存款之憑證，蓋既無存摺
      以資記載，則銀行之一方即給予存款人此存根，以表彰該
      存款已經存入帳戶之事實，此觀上開存根右方「收訖戳記
      欄」內蓋有「國泰世華商業銀行桃興分行(3)號，九十二年
      十二月十一日，現金收付訖」圓型章之印文，並有被告之
      受僱人即訴外人丙○○於記帳及出納處蓋上其方型橫書姓
      名章之印文可知。而依照現今銀行收付款項作業程序，均
      係存戶先填寫完整帳號、金額之存款憑條，連同現金一併
      交付予櫃檯行員處理，經櫃檯行員核對帳號無誤，並清點
      存戶所交付現金與存款憑條所填寫之金額是否相符（除點
      鈔外，尚需辨識有無偽鈔），待確認無誤後始收受該筆現
      金，最後方為存戶進行電腦入帳動作，如係無摺存款，則
      將存款存根交予存戶資為收執，此為被上訴人訴訟代理人
      丙○○所自承係其正常處理存款之流程無誤。亦即在被上
      訴人給予上訴人上開存款存根時，依一般作業流程及常情
      而論，應得已足表徵上訴人確有交付系爭存款予被上訴人
      之事實；另再參以上訴人當日稍早確有自其他銀行領取
      122,500 元之事實，前已認定，則上訴人就其已交付系爭
      存款予被上訴人此事實，應認已有適當之證明。
（四）被上訴人雖抗辯稱上訴人當日並未交付系爭存款等語，然
      一般人至銀行存款，須經銀行行員清點鈔票金額甚且辨識
      是否偽鈔無誤後，始會在電腦內為入帳之動作，在無摺存
      款之情形，更會交予存款人存根以資留存憑證所用，前已
      述及，是上訴人既已取得存款存根，則被上訴人所抗辯未
      收取系爭存款之事實，顯與上開一般流程及常情有違，而
      屬變態事實無誤，揆諸上揭法律規定及說明，被上訴人就
      其所抗辯之變態事實，即應負舉證責任。
（五）經查，被上訴人所舉欲以證明上訴人並未交付系爭存款之
      證據，僅有側錄自上訴人存款當時由被上訴人辦公處所裝
      設之攝影機所拍攝畫面之光碟片及翻拍之照片，而經原審
      勘驗此翻拍之光碟片畫面顯示，上訴人當日上午10時47分
      57秒，走至櫃檯交付物品予訴外人丙○○，但無法辨識該
      物內容為何，隨後訴外人丙○○低頭處理，10時48分3 秒
      訴外人丙○○將一物品交予上訴人，上訴人開始填寫，於
      10時48分27秒上訴人填寫完畢交予訴外人丙○○，直至上
      訴人於10時49分32秒離去，期間訴外人丙○○均未進行點
      鈔動作等情，有原審勘驗筆錄在卷可稽（見原審卷第27頁
      ）；另本院再於94年5 月13日勘驗上開光碟片之畫面，其
      結果亦足確認於當日10時47分57秒時之畫面，並不能辨識
      上訴人所交予訴外人丙○○之物品之內容究為何物，有本
      院上開準備程序期日之勘驗筆錄可稽（見本院卷第51頁）
      ，而在上訴人交付物品予被告行員即訴外人丙○○之過程
      中，既因拍攝角度、距離及畫面品質不佳之關係，無法經
      由側錄畫面清楚辨識上訴人所交付之物品為何物，換言之
      ，以當日所拍攝畫面品質極為粗糙之情況下，單依該側錄
      之影像，並不能清楚辨明上訴人究係「有交付」或「未交
      付」系爭存款之事實，亦即該畫面就此點而言，其證明力
      尚有未足。至本院上開勘驗結果，雖亦確認訴外人丙○○
      並無將系爭存款放入其左方之點鈔機內點數或左前方之驗
      鈔機內驗鈔，或將存款放入其抽屜內之動作，然訴外人丙
      ○○未進行上開動作之原因容有多端，尚不能排除其收受
      存款後疏未進行點鈔、驗鈔之可能，則若其果真有此疏失
      ，以其未進行上開動作作為有利於被上訴人之認定，無異
      認銀行行員之疏失行為可減低被上訴人舉證之責任，有背
      於事理甚明，是被上訴人執訴外人丙○○未進行上開動作
      為由，而主張其未收受系爭存款，即屬無稽。
（六）另訴外人丙○○於擔任本件被上訴人訴訟代理人時，固陳
      稱：伊係於當日下午3 點半結帳時發現款項有問題，而當
      日上訴人來存款時，因逢兩家銀行合併帳號變更，因此先
      以電腦查詢上訴人之新帳號後，請伊重新填寫存款憑條並
      將上訴人先前所寫之存款憑條作廢，因作業上疏失未收受
      現金即以無摺存款方式入帳等語（見原審卷第63至65頁）
      ，然姑不論訴外人丙○○係被上訴人銀行職員，本件紛爭
      端起於其有無短收或遺失系爭存款，致被上訴人銀行當日
      活期提存現金與帳戶不符，是其本人與本案有利害關係，
      其前述所言是否可採，非無疑慮，縱其所言屬實，亦僅能
      證明訴外人丙○○當日辦理活期提存款之所收金額與帳目
      不符，且其是在上訴人離開櫃檯後甚至至當日營業時間結
      束清點時始發覺帳目不符，顯見訴外人丙○○所稱上訴人
      未交付系爭存款乙節，並無何確切憑據而屬事後回想臆測
      所得，因之，前開訴外人丙○○所為陳述，亦不足作為被
      上訴人有利之憑據。且縱被上訴人於當日會算結帳時即發
      現帳目出入不符之事實，並隨即檢視當天客戶存款金額與
      前述錄影畫面，而推測係上訴人未交付系爭存款，並於當
      晚即由被上訴人之工作人員至上訴人家中討論此事，然此
      亦均為被上訴人自行推測之結果，並不能即逕認被上訴人
      所抗辯之前開事實為真實。
（七）至本院於準備程序時，受命法官雖於94年3 月11日至現場
      履勘，並命上訴人及訴外人丙○○再重覆本件存款當日所
      為交、收之動作，以資以同型之攝影機拍攝對照辨識上訴
      人是否有交付金錢之動作，有勘驗筆錄（見本院卷第37、
      38頁）及光碟片在卷可稽；而此重拍之光碟片經本院於94
      年5 月13日準備程序時再加以勘驗，雖於上訴人持與系爭
      存款同額、同張數、種類之鈔票交予訴外人丙○○時，可
      看出該金錢之顏色與櫃檯不同而得分辨（見本院卷第52頁
      ），嗣受命法官再要求被上訴人另一工作人員將上開鈔票
      交予訴外人丙○○，畫面仍可見出前述之顏色差異無誤（
      見本院卷第53頁），然上訴人就此陳述以伊可能將錢放在
      白色存款單下方，故存款當日所錄之畫面始看不出來等語
      （見本院卷第53頁）。經查，本院雖至被上訴人營業處所
      再度命被上訴人與訴外人丙○○重覆前開存、提款之動作
      而加以拍攝，然此究為事後所演練之畫面，僅足作為審酌
      之參考依據，實際情形仍應以存款當日所拍攝之畫面為準
      ，而若上訴人果真將系爭存款放置存款單下方一併交予訴
      外人丙○○，則在畫面中亦難有顏色差異明顯之呈現，是
      上述本院重覆拍攝之結果，仍難作為有利於被上訴人之認
      定；況實際存款當日所拍攝之畫面經勘驗結果，係「無法
      辨識上訴人所交付者為何物」，而非「上訴人所交付者係
      白色紙張1 張」，故自不能排除上訴人將錢放在存款單下
      方之可能，是本院於準備程序中所為勘驗現場及重拍之光
      碟片，仍不足為有利於被上訴人抗辯之認定。
（八）基上所陳，被上訴人既不能舉證證明上訴人並未將系爭存
      款交付，則上訴人所主張其已經交付系爭存款之事實，即
      堪信為真實。
五、按寄託物為代替物時，如約定寄託物之所有權移轉於受寄人
    ，並由受寄人以種類、品質、數量相同之物返還者，為消費
    寄託。自受寄人受領該物時起，準用關於消費借貸之規定。
    消費寄託，如寄託物之返還，定有期限者，寄託人非有不得
    已之事由，不得於期限屆滿前請求返還。前項規定，如商業
    上另有習慣者，不適用之，民法第602 條定有明文。而金融
    機關與客戶間之乙種活期存款契約，具有消費寄託之性質，
    客戶得隨時請求返還寄託物，最高法院57年台上字第2965號
    判例意旨亦足參照。本件上訴人既有交付系爭存款予被上訴
    人，而將之存入上訴人上開帳戶內，則兩造間就系爭存款已
    成立消費寄託契約，自堪認定。雖被上訴人抗辯稱伊未收受
    系爭存款，故契約不成立等語，然此與上開調查證據之結果
    不符，自無足採。兩造間既成立消費寄託契約，則揆諸上揭
    法律規定及說明，上訴人自得隨時請求被上訴人返還此消費
    寄託物即系爭存款，則上訴人於本件訴訟為此請求，自屬有
    據。
六、末按給付無確定期限者，債務人於債權人得請求給付時，經
    其催告而未為給付，自受催告時起，負遲延責任。其經債權
    人起訴而送達訴狀，或依督促程序送達支付命令，或為其他
    相類之行為者，與催告有同一之效力；遲延之債務，以支付
    金錢為標的者，債權人得請求依法定利率計算之遲延利息；
    應付利息之債務，其利率未經約定，亦無法律可據者，週年
    利率為5%，民法第229 條第2 項、第233 條第1 項前段、第
    203 條分別定有明文。本件給付係屬無確定期限者；又係以
    支付金錢為標的；而被上訴人就上訴人所請求之利息部分復
    未加以爭執是否兩造另有利率之約定，則依民事訴訟法第
    280 條第1 項前段及上揭法律規定，上訴人就被上訴人應給
    付之金額部分，一併請求自起訴狀繕本送達翌日起至清償日
    止，按法定利率即週年利率5%計算之利息，自亦有據。
七、綜上所述，本件上訴人依民法消費寄託所定之法律關係，請
    求判決被上訴人應給付其122,500 元，及自93年2 月19日起
    至清償日止，按年息5%計算之利息，為有理由，應予准許。
    原審為上訴人敗訴之判決，尚有未洽。上訴人上訴意旨指摘
    原判決不當，求予廢棄改判，為有理由，應由本院將原判決
    廢棄改判如主文所示。
八、本件上訴人上訴後所追加之訴訟標的既為有理由，則其所併
    為主張之其餘訴訟標的，本院自無庸審究；又本件事證已臻
    明確，兩造其餘攻擊防禦方法及舉證，核於判決之基礎及結
    果無影響，無庸一一論列，亦此敘明。
九、另本件為上訴人勝訴之判決，而其上訴所得受利益，並未逾
    150 萬元，已不得上訴第三審，本院判決後即告確定，故無
    宣告假執行之必要，是上訴人所陳明願供擔保以代釋明，聲
    請宣告假執行之部分，自屬不應准許。
據上論結，本件上訴為有理由，依民事訴訟法第436 條之1 第3
項、第450條、第78條，判決如主文。
中　　華　　民　　國　　94　　年　　7 　　月　　5　　日
                      民事第二庭  審判長法官  劉克聖
                                  法    　官　林雯娟
                                  法      官  張震武
以上正本係照原本作成
不得上訴
中　　華　　民　　國　　94　　年　　7 　　月　　5　　日
                                  書  記  官　李家
